臺灣高等法院刑事判決　　　　　　　　　　　　　　九十三年度上訴字第六九七號
　　上　訴　人
　　即　被　告　乙○○
右上訴人因偽造文書等案件，不服臺灣板橋地方法院九十二年度訴字第九二五號，中
華民國九十三年一月二十九日第一審判決（起訴案號：臺灣桃園地方法院檢察署九十
一年度偵字第一二二○三號）提起上訴，本院判決如左：
    主  文
上訴駁回。
    事  實
一、乙○○明知其所有坐落台北縣三重市○○路○段六０九巷十六號四樓之一房屋，
    係無償提供其夫丙○○所設「中信建築師事務所」使用，並無租賃關係存在，於
    民國九十年四月間，乙○○以該屋向聯邦商業銀行三重分行辦理貸款時，經銀行
    徵信人員前往上址查估，要求出具該屋之使用狀況證明，乙○○竟未經「中信建
    築師事務所」負責人丙○○之同意，於九十年四月底某日，在台北縣三重市○○
    路○段一一三巷一弄十四號三樓住處，盜用（起訴書誤認為偽刻）丙○○放置家
    中未使用之「中信建築師事務所」、「丙○○」印章各一顆，而偽造中信建築師
    事務所、丙○○名義與之簽定「房店屋租賃契約書」，約定租期自八十九年一月
    一日起至九十一年十二月三十一日止，每月租金新台幣（下同）一萬八千元，並
    在契約書之騎縫處盜蓋「中信建築師事務所」印文四枚，盜蓋「丙○○」之印文
    四枚及於立契約人處偽造「中信建築師事務所簽名一枚及印文一枚及偽造「丙○
    ○」簽名一枚、印文一枚，而偽造「房店屋租賃契約書」一份。再於九十年五月
    初，在台北縣三重市○○路○段十號聯邦商業銀行三重分行持以行使，向該分行
    陳明擔保品之使用情形，並取得貸款四百萬元，足以生損害於中信建築師事務所
    丙○○及聯邦商業銀行三重分行。
二、案經被害人丙○○訴請台灣板橋地方法院檢察署檢察官偵查起訴。
    理  由
一、訊據被告乙○○固坦承於右揭時地製作上開房店屋租賃契約書並持以向聯邦商業
    銀行三重分行申辦貸款之事實不諱，但矢口否認有偽造文書之犯行，辯稱：伊係
    獲得被害人丙○○之概括授權，自可使用其名義製作文書；且「中信建築師事務
    所」係伊與丙○○共同經營之事業，屬夫妻財產制之共有財產，本屬有權訂立租
    約之人，並非無製作權人，且該屋因有租約存在，反而減少可向銀行貸款之額度
    ，故受損害者實為被告本人，並不生損害於他人，自無偽造文書之行為云云，並
    舉證人陳余騰、翁靜芬為證。惟查：
  (一)、右揭犯罪事實，業據被害人丙○○於原審及本院調查中指訴綦詳（見原審卷第
      三十頁至第三四頁，本院卷第七十一頁、第七十二頁），核與證人即聯邦商業
      銀行三重分行職員鄭欽允到庭證述之情節相符（見原審卷第五一頁至第五四頁
      ），並有被告偽造之「房店屋租賃契約書」一份在卷可稽（見九十一年他字第
      一○六七號卷第九三頁至第九八頁）。又上開契約書騎縫及立契約人處蓋用之
      「中信建築師事務所」印文五枚，「丙○○」印文五枚，所使用之印章係家中
      留存，並非另行偽刻，迭據被告供承在卷，經原審命被害人丙○○辯認，其亦
      稱：因事務所很少用印章，伊不能確定該印章是否原本就有等語（見原審卷第
      三二頁），是並無證據可認係被告偽刻而來。況一般公司、行號擁有數個印章
      併存使用，亦為常見之事，被告與被害人丙○○為夫妻關係，且被告在八十九
      年之前尚在該事務所工作，負責財務，其持有之前留存而未使用之印章，非無
      可能。本案雖無積極證據可認被告有「偽造」印章情事，但此仍無礙其「盜用
      」印章、「偽造」簽名犯行之認定。
  (二)、被告雖辯稱：伊係事先經被害人丙○○概括同意云云，惟此業經被害人丙○○
      堅詞否認，其在本院仍堅決否認有授權之事（本院卷第七十一頁、第七十二頁
      ），且證人鄭欽允亦證稱：本件貸款均係被告出面，並未與被害人丙○○接觸
      ，在貸款核撥後數月，被害人丙○○曾至銀行查詢為何已發出「清償證明」（
      即之前另以該屋向聯邦商業銀行之貸款已清償），仍有貸款存在等語（見原審
      卷第五一頁、第五三頁），顯見被害人丙○○對被告於九十年四月間，向聯邦
      商業銀行貸款之事並不知情，遑論事先授與被告代理權以簽定租賃契約。
  (三)、至被告所舉證人陳余騰雖曾係中信建築師事務所員工，但早於八十六年間即已
      離職，對九十年四月間始發生之本案，並不知情（見原審卷第一○八頁、第一
      ○九頁）；另證人翁靜芬雖自八十三年八月間起至九十一年三月止任職中信建
      築師事務所，但亦證稱：被告原來在公司管帳，本來固定前往公司上班，之後
      就沒來公司，過一段時間，丙○○即請伊管帳，被告大概在八十九年起即不管
      帳，伊不知被告及丙○○夫妻之私人事務，亦不清楚公司所在房屋使用情形等
      語（見原審卷第一一○頁、第一一三頁），是該二人所證均不足為被告有利之
      認定。
  (四)、被告又辯稱：「中信建築師事務所」係其夫妻婚後共同經營之事業，屬夫妻共
      同財產之一部，故其為該事務所之所有權人，自有權處理訂約事務云云。惟「
      中信建築師事務所」僅係被害人丙○○對外接洽業務之名稱，並無任何商號登
      記，屬被害人丙○○執行之業務，與夫妻財產無涉。另該事務所使用之台北縣
      三重市○○路○段六０九巷十六號四樓之一房屋，本係無償借用之性質，非但
      無金錢之給付，甚至未約定返還期日，其與「租賃」分別適用不同之法律關係
      ；而聯邦商業銀行三重分行雖因房屋定有租約，致減少同意貸放之金額，但此
      項租約明載租金為每月一萬八千元，期限自八十九年一月一日起至九十一年十
      二月三十一日止，使聯邦銀行三重分行將來行使不動產抵押權拍賣時，因「租
      賃」、「使用借貸」之法律關係不同，涉有不同之交易風險，自難謂不生損害
      於中信建築師事務所丙○○及聯邦商業銀行三重分行。
  (五)、被告另聲請傳喚其兄甲○○到本院作證，惟其證述內容：「我知道我妹婿丙○
      ○有外遇，他們二人感情不好，後來為了房屋的事情提出告訴，他們以前的感
      情很好，並一起在事務所工作，丙○○的印章都放在事務所內。我妹妹在辦理
      貸款之前向丙○○要錢，丙○○說沒有錢，要她自己處理，我想大概是要辦理
      貸款。我知道她選擇聯邦銀行辦理貸款，如何簽文件我不知道。我認為基本文
      件都是要簽的。本件房屋是在乙○○的名下。其他的事情我不知道。」等語（
      本院卷第四十八頁），均係聽聞被告陳述之傳聞陳述，並無證據能力，且證人
      對如何簽文件均不知情，故證人之證言亦無從為有利被告之認定。
  (六)、綜上各節可知，被告以上所辯，均難採為對其有利之認定。本案事證明確，被
      告犯行洵堪認定，應依法論科。
二、核被告所為，係犯刑法第二百十六條、第二百十條之行使偽造私文書罪。被告盜
    用印章、偽造簽名之行為，為偽造私文書之部分行為；其偽造私文書後復持以行
    使，其偽造之低度行為，應為行使之高度行為所吸收，均不另論罪。
三、原審以被告乙○○罪證明確，援引刑法第二百十六條、第二百十條，並審酌被告
    犯罪之動機、目的、手段，所生之危害，及犯罪後態度等一切情狀，量處有期徒
    刑三月，並諭知易科罰金之折算標準。且被告未曾受有期徒刑以上刑之宣告，有
    本院被告全國刑案紀錄表一紙附卷可按，其因一時失慮，觸犯刑章，惟其係以自
    己之房屋貸款，且被害人丙○○亦當庭表示宥恕，不予追究，為顧及雙方離婚後
    與子女之相處等情形，經此偵審之程序，當知所警惕，信無再犯之虞，因認對其
    所宣告之刑以暫不執行為適當，併諭知緩刑三年。又被告所立供犯罪用之「房店
    屋租賃契約書」一份，係被告所偽造之文書，業經其交付被害人聯邦商業銀行三
    重分行收持，已非屬被告所有之物，自不得宣告沒收。至契約書上立契約人（乙
    方）欄下偽造之「中信建築師事務所」、「丙○○」簽名各一枚，則係被告所偽
    造之署押，雖已非屬被告所有之物，仍應依刑法第二百十九條之規定宣告沒收。
    另契約書騎縫及立契約人處所蓋「中信建築師事務所」、「丙○○」之印文各五
    枚，則係被告持真正之印章所盜蓋，業如前述，爰不就該印文宣告沒收。經核其
    認事用法均無違誤，量刑亦屬妥適。
四、本件被告上訴意旨以告訴人丙○○係知情的，且夫妻是互為代理，否認有偽造文
    書犯行云云，指摘原判決不當，為無理由，應予駁回。
據上論斷，應依刑事訴訟法第三百六十八條，判決如主文。
本案經檢察官施慶堂到庭執行職務。
中　　　華　　　民　　　國　　九十三　　年　　　七　　　月　　二十九　　日
                              臺灣高等法院刑事第二庭
                                  審判長法  官  蔡　長　溪
                                        法  官  楊　貴　志
                                        法  官  林　俊　益
右正本證明與原本無異。
如不服本判決，應於收受送達後十日內向本院提出上訴書狀，其未敘述上訴之理由者
並得於提起上訴後十日內向本院補提理由書。
                                        書記官　陳　明　琴
中　　　華　　　民　　　國　　九十三　　年　　　七　　　月　　 三十 　　日
